【裁判字號】    96,訴,2955
【裁判日期】    970613
【裁判案由】    撤銷詐害行為等
【裁判全文】
臺灣臺中地方法院民事判決  96年度訴字第2955號
原      告  華南商業銀行股份有限公司
即  聲請人
法定代理人  甲○○
訴訟代理人  丁○○
            王一翰律師
被      告  戊○○
                        4
            乙○○
兼共同
訴訟代理人  丙○○
上當事人間請求撤銷詐害行為等事件，本院於97年6 月5 日所為
之判決，應補充如下：
    主    文
確認被告丙○○與被告戊○○間就如附表一所示建物之買賣關係
不存在。
被告戊○○應將台中縣大里地政事務所於民國九十五年十一月二
十七日，以95年收件里普資字第272110號，以買賣為原因，就上
開建物之所有權移轉登記予以塗銷。
原告其餘之訴駁回。
訴訟費用由被告丙○○、戊○○負擔。
    理    由
一、按訴訟標的之一部有脫漏者，法院應依聲請以判決補充之，
    民事訴訟法第233 條第1 項定有明文。
二、本件原告聲請意旨略以：原告訴之聲明所確認被告丙○○與
    被告戊○○間之買賣及移轉登記行為無效及請求塗銷之如附
    表一所示不動產，係坐落台中縣大里市○○○段83地號土地
    ，暨其上建號1784號建物（門牌號碼台中縣大里市○○○街
    1 巷25號）所有權全部，惟本院僅就上開土地部分為判決，
    就如附表一所示建物漏未判決，為此聲請補充判決等語。
三、經查：
  (一)被告丙○○自認其與被告戊○○間就如附表一所示之建物，
    並無買賣關係存在等語（見97年1 月3 日言詞辯論筆錄）。
    足認其間就如附表一所示之建物確無買賣之真意存在，故原
    告主張上開被告間就如附表一所示之建物之買賣係屬通謀虛
    偽意思表示等情，尚堪採信。而被告雖辯稱上開買賣乃隱藏
    以不動產抵償欠債之意思，為代物清償行為云云，然查，依
    被告提出戊○○之台中市第二信用合作社活期儲蓄存款摺以
    觀，被告戊○○於95年ll月29日，自上開其帳戶提領50萬元
    ，縱如被告所稱，係被告戊○○借貸50萬元予被告丙○○此
    節為真，惟按金錢借貸契約為要物契約，以貸與人「金錢之
    交付」為該消費借貸契約成立之要件，則被告丙○○與被告
    戊○○之借貸契約，亦於95年11月29日始成立。惟依卷附建
    築改良物買賣所有權移轉契約書所載，被告丙○○與被告戊
    ○○就如附表一所示之建物，所為立約之日期為95年11月20
    日，其時被告丙○○與被告戊○○間，尚未成立消費借貸契
    約，是則被告丙○○與被告戊○○間之就如附表一所示之建
    物所為買賣契約之通謀虛偽意思表示，自無從轉換為代物清
    償契約。由此足見被告所辯稱簽訂前揭買賣契約乃隱藏以如
    附表一所示之建物抵償欠債之意思云云，難以採信。
  (二)次按表意人與相對人通謀而為虛偽意思表示者，其意思表示
    無效，民法第87條第1 項前段定有明文。被告丙○○、戊○
    ○間就如附表所示建物之買賣既係屬通謀虛偽意思表示，則
    原告依民法第87條第1 項前段之規定，請求確認被告丙○○
    與被告戊○○間就如附表一所示之建物之買賣關係不存在（
    亦即買賣行為及所有權移轉登記行為均無效），即屬有據。
  (三)第查債權人主張債務人與第三人所為之不動產買賣，係通謀
    虛偽意思表示，而代位債務人請求塗銷不動產移轉登記者，
    僅得向該第三人為之，不得對債務人一併為此請求（最高法
    院73年台抗字第472 號判例意旨參照）。本件原告以被告間
    就訟爭不動產所為買賣係虛偽，而請求塗銷如附表一所示建
    物之移轉登記，竟列被告丙○○為共同被告，一併請求其塗
    銷登記，依前開說明，顯有未合。應駁回原告此部分之訴。
  (四)又查，原告主張訴外人兆宜公司於92年9 月18日邀同訴外人
    黎鑫國、蔣曉嫻、黎黃媛及被告丙○○為連帶保證人，就兆
    宜公司對原告所負債務，於1 千5 百萬元債務範圍，負最高
    限額保證責任，兆宜公司於94年9 月29日及同年11月24日，
    共向原告借用1 千萬元，分別自95年8 月24日、29日起即未
    依約按期清償本息，至95年11月27日、95年12月4 日止尚欠
    本金1 千萬元等情，業據提出本院96年度重訴字第66號民事
    判決書暨其確定證明書1 份、保證書1 紙、借據4 紙等件為
    證，自堪信為真實，故被告主張被告丙○○就上開債務不負
    連帶清償之責云云，自無足取。是原告確為被告丙○○之債
    權人，應堪認定，而被告丙○○與被告戊○○間，以虛偽之
    買賣為原因，由被告丙○○將如附表一所示建物之所有權移
    轉登記予被告戊○○，原告為保全債權，自得依民法第242
    條之規定，代位行使債務人即被告丙○○之權利，訴請被告
    戊○○塗銷如附表一所示建物之所有權移轉登記，是原告此
    部分之請求，於法有據，自應准許。
  (五)至原告提起備位之訴，請求撤銷被告丙○○與被告戊○○間
    就上開建物之有償行為或無償行為，則均無再予審酌之必要
    。
四、綜上所述，原告本於民法第87條第1 項前段規定及依民法第
    242 條之代位規定，請求確認被告丙○○與被告戊○○間就
    如附表一所示建物之買賣關係不存在；暨被告戊○○應將台
    中縣大里地政事務所於95年11月27日，以95年收件里普資字
    第272110號，以買賣為原因，就如附表一所示建物之所有權
    移轉登記予以塗銷，為有理由，應予准許。至原告一併請求
    被告丙○○塗銷上開建物所有權移轉登記，則無理由，應予
    駁回。
據上論結，原告之訴為一部有理由，一部無理由，依民事訴訟法
第233 條第1 項、第79條、第85條第1 項前段，判決如主文。
中    華    民    國    97    年    6     月    13    日
                  民事第四庭    法  官  郭佳瑛
正本係照原本作成。
如對本判決上訴，須於判決送達後20日內向本院提出上訴狀。
中    華    民    國    97    年    6     月    16    日
                                書記官


司法院資訊處製作；財團法人民間司法改革基金會備份。
